【裁判字號】    99,上易,730
【裁判日期】    990427
【裁判案由】    妨害家庭
【裁判全文】
臺灣高等法院刑事判決                 99年度上易字第730號
上  訴  人  臺灣桃園地方法院檢察署檢察官
上  訴  人
即  被  告  乙○○
選任辯護人  張運弘律師
            劉世興律師
被      告  甲○○
選任辯護人  韓邦財律師
上列上訴人因被告妨害家庭案件，不服臺灣桃園地方法院98年度
易字第1316號，中華民國99年2月25日第一審判決（起訴案號：
臺灣桃園地方法院檢察署97年度偵字第25985號），提起上訴，
本院判決如下：
    主  文
上訴駁回。
    理  由
本件判決分二部分說明：
甲、被告乙○○部分：
一、本案經本院審理結果，認第一審判決以上訴人即被告乙○○
    係犯刑法第239條後段之相姦罪。並審酌被告乙○○無犯罪
    前科，有本院被告前案紀錄表可佐、兼衡其犯罪之動機、目
    的、手段、所生危害程度、且尚未與告訴人丁○○達成和解
    ，惟犯後坦承犯行之態度等一切情狀，判決被告「乙○○與
    有配偶之人相姦，處有期徒刑貳月，如易科罰金，以新臺幣
    壹仟元折算壹日。」；認事用法及量刑均無不當，應予維持
    ，並引用第一審判決書記載之事實、證據及理由（如附件原
    審判決書）。
二、本案事證已明。被告乙○○上訴意旨否認犯罪，稱當時不知
    甲○○係有配偶之人，而指摘原判決不當。本院認為無理由
    ，應予駁回。
乙、被告甲○○部分：
一、本案經本院審理結果，認第一審判決以不能證明被告甲○○
    犯罪，對被告甲○○為無罪之諭知，核無不當，應予維持，
    並引用第一審判決書記載之證據及理由（如附件原審判決書
    ）。
二、原判決以不能證明被告甲○○犯罪，而為無罪之諭知，並無
    不合。檢察官循告訴人丙○○之聲請，其上訴意旨仍執前詞
    稱被告甲○○對於乙○○為面試時，應該會詢問其家庭、婚
    姻狀況，對於乙○○係有配偶之人應有所認知，認被告甲○○應構成犯罪，而指摘原判決不當。本院認為無理由，應予
    駁回。
據上論斷，應依刑事訴訟法第373條、第368條，判決如主文。
本案經檢察官曾忠己到庭執行職務。
中    華    民    國    99    年    4     月    27    日
                  刑事第一庭審判長法  官  葉騰瑞
                                  法  官  莊明彰
                                  法  官  王炳梁
以上正本證明與原本無異。
不得上訴。
                                  書記官  陳佳伶
中    華    民    國    99    年    4     月    28    日
附錄本案論罪科刑法條全文：
中華民國刑法第239條：
有配偶而與人通姦者，處1年以下有期徒刑。其相姦者亦同。
附件：
臺灣桃園地方法院刑事判決              98年度易字第1316號
公  訴  人  臺灣桃園地方法院檢察署檢察官
被      告  乙○○  男  42歲（民國○○年○月○○日生）
                    身分證統一編號：Ｚ000000000號
                    住桃園縣大園鄉和平村14鄰三界壇店8之1
                    號
            甲○○  女  45歲（民國○○年○月○○日生）
                    身分證統一編號：Ｚ000000000號
                    住桃園縣蘆竹鄉○○村○鄰○○街22巷6號
                    送達代收人  許千惠
                    住桃園縣桃園市○○路493號5樓
選任辯護人  韓邦財律師
            魏釷沛律師
上列被告因妨害婚姻及家庭案件，經檢察官提起公訴（97年度偵
字第25985 號），本院判決如下︰
    主  文
乙○○與有配偶之人相姦，處有期徒刑貳月，如易科罰金，以新
臺幣壹仟元折算壹日。
甲○○無罪。
    事  實
一、乙○○明知甲○○（其配偶係丁○○）係有配偶之人，竟基
    於與甲○○相姦之犯意，於民國97年9 月10日上午10時許，
    在桃園縣中壢市○○路173 號儷灣汽車旅館307 房內，與甲○○為性交行為1 次。嗣於同日上午10時40分許經丙○○會
    同員警在上址內查獲，始悉上情。
二、案經丁○○、丙○○訴由桃園縣政府警察局中壢分局報請臺
    灣桃園地方法院檢察署檢察官偵查起訴。
    理  由
壹、有罪部分：
一、證據能力：
  (一)按被告以外之人於審判外之陳述，雖不符同法第159 條之1
    至之4 之規定，而經當事人於審判程序同意作為證據，法院
    審酌該言詞陳述或書面陳述作成時之情況，認為適當者，亦
    得為證據，刑事訴訟法第159 條之5 第1 項定有明文。查
    本件被告及檢察官於審判程序中就本院下述所引為證據之供
    述證據，雖均屬傳聞證據，且不符刑事訴訟法第159 條之1
    至之4 之規定，然當事人及辯護人於本院審理中，均同意將
    之作為證據，而本院審酌各該證據資料作成時之一切客觀情
    況，認為將該等證據列為證據，亦屬適當，是本上述說明，
    本院下述所引之供述證據，自為供作認定犯罪事實之證據。
  (二)又本院所引下列非供述證據，均與本件待證事實具有關聯性
    ，且並無證據證明並未真實存在，或屬於偵查機關違法偵查
    行為所取得，是依刑事訴訟法第158 條之4 之反面解釋，自
    有證據能力。
二、認定犯罪事實之證據及理由：
  (一)訊據被告乙○○對於前揭犯罪事實坦承不諱，核與證人即同
    案被告甲○○證稱：伊和被告乙○○確實有於事實欄一所載
    時間、地點發生性交行為等語相符，另有內政部警政署刑事
    警察局98年4 月13日刑醫字第0980039025號鑑驗書1 份、乙○○及甲○○全戶戶籍資料查詢結果各1 份及現場查獲照片
    11幀附卷可稽（偵卷第210 頁、本院卷第18頁、偵卷第215
    頁、22-27 頁），足認被告乙○○任意性自白與事實相符，
    此情應堪認定。本案事證明確，被告犯行洵堪認定，應依法
    論科。
  (二)核被告乙○○所為係犯刑法第239 條後段之相姦罪。爰審酌
    被告乙○○無前科，素行尚可，有臺灣高等法院被告前案紀
    錄表1 份附卷可佐、兼衡其犯罪之動機、目的、手段、所生
    危害程度、且未與告訴人丁○○達成和解，惟犯後坦承犯行
    ，態度良好等一切情狀，量處如主文所示之刑，並均諭知易
    科罰金之折算標準，以資懲儆。
三、不另為公訴不受理部分：
  (一)公訴意旨略以：被告乙○○為丙○○之夫，為有配偶之人，
    竟基於通姦之犯意，於97年9 月10日上午10時許，在桃園縣
    中壢市○○路173 號儷灣汽車旅館307 號房內，與甲○○為
    性交行為1次，而認被告乙○○尚犯有通姦罪嫌云云。
  (二)按告訴乃論之罪，告訴人於第1 審辯論終結前得撤回其告訴
    ；又告訴乃論之罪，其告訴經撤回者，應諭知不受理之判決
    ，並得不經言詞辯論為之，刑事訴訟法第238 條第1 項、第
    303 條第3 款、第307 條分別定有明文。
  (三)查本件被告乙○○被訴通姦案件，起訴認其係觸犯刑法第
    239 條前段之通姦罪，依同法第245 條第1 項規定，須告訴
    乃論。茲因被告乙○○與告訴人丙○○為配偶關係，告訴人
    於本院本件言詞辯論終結前當庭撤回對本件被告乙○○之告
    訴（見本院審易字第1528號卷第52頁反面），徵諸上述，應
    為不受理之諭知，惟公訴意旨認此部份與前開有罪部分有裁
    判上一罪之關係，爰不另為不受理之諭知。
貳、無罪部分：
一、公訴意旨略以：被告甲○○明知同案被告乙○○係有配偶之
    人，竟基於與同案被告乙○○相姦之犯意，於97年9 月10日
    上午10時許，在桃園縣中壢市○○路173 號儷灣汽車旅館
    307 房內，與乙○○為性交行為1 次（被告甲○○涉犯通姦
    罪部分，業據告訴人即被告甲○○之夫丁○○於偵查中撤回
    告訴，見偵卷第21頁）。因認被告甲○○涉犯刑法第239 條
    後段之相姦罪嫌。
二、按犯罪事實應依證據認定之，無證據不得認定犯罪事實；不
    能證明被告犯罪者，應諭知無罪之判決，刑事訴訟法第154
    條第2 項、第301 條第1 項分別定有明文。次按事實之認定
    ，應憑證據，如未能發現相當證據，或證據不足以證明，自
    不能以推測或擬制之方法，以為裁判基礎；又所謂認定犯罪
    事實之證據，係指足以認定被告確有犯罪行為之積極證據而
    言，而認定犯罪事實所憑之證據，雖不以直接證據為限，間
    接證據亦包括在內，然而無論直接或間接證據，其為訴訟上
    之證明，須於通常一般人均不致有所懷疑，而得確信其為真
    實之程度，始得據之為有罪之認定，倘其證明尚未達到此一
    程度，而有合理懷疑存在時，事實審復已就其心證上理由予
    以闡述，敘明其如何無從為有罪之確信，因而為無罪之判決
    ，尚不得任意指為違法（最高法院29年上字第3105號、40年
    臺上字第86號、76年臺上字第4986號等判例要旨供參）。另
    按，檢察官就被告犯罪事實，應負舉證責任，並指出證明之
    方法；因此，檢察官對於起訴之犯罪事實，應負提出證據及
    說服之實質舉證責任；倘其所提出之證據，不足為被告有罪
    之積極證明，或其闡明之證明方法，無從說服法官以形成被
    告有罪之心證，基於無罪推定之原則，自應為被告無罪判決
    之諭知（最高法院92年臺上字第128 號判例要旨供參）。
三、檢察官起訴被告甲○○涉犯前揭罪嫌，無非係以告訴人丙○○之指訴、證人即同案被告乙○○之證述，認被告甲○○明
    知同案被告乙○○係有配偶之人，仍與之為姦淫行為1 次，
    並有卷附之上揭刑事局鑑驗書1 份、同案被告乙○○之戶籍
    資料查詢結果1 紙及現場查獲照片11幀可為佐證，為其論據
    。
四、訊據被告甲○○固坦承有於上揭時間、地點與同案被告乙○○發生性交行為1 次之事實，惟堅決否認有何相姦之犯行，
    辯稱：伊從不知悉同案被告乙○○係有配偶之人等語。經查
    ：
  (一)本案被告乙○○與告訴人丙○○於81年12月5 日結婚，95年
    7 月7 日離婚，復於97年9 月8 日結婚，迄今婚姻關係仍存
    續，而被告甲○○與同案被告乙○○於97年9 月10日上午10
    時許在前揭汽車旅館房間內性交行為1 次等情，業經證人即
    同案被告乙○○於審理中證述明確，且有同案被告乙○○之
    戶籍資料查詢結果1 紙、前揭刑事局鑑驗書1 份及現場查獲
    照片11幀在卷可按，此部分首堪認定。
  (二)雖證人即同案被告乙○○迭於警詢、偵訊及本院審理中證稱
    ：被告甲○○明知伊係有配偶之人而仍與伊發生性交行為，
    因為當初伊前往亞昌水塔工業股份有限公司（下稱：亞昌公
    司）應徵工作，被告甲○○擔任面試官工作，當時便有問及
    家庭狀況，而被告甲○○亦有看到伊所填載之員工基本資料
    表，該資料表上記載伊配偶之名字，伊在該公司僅工作2 天
    旋即離職，離職後10幾天，被告甲○○打電話約伊見面，見
    面2 、3 次後，雙方便開始交往，交往期間，伊有跟被告甲○○談到伊因為私人債務問題，因而和伊配偶丙○○假離婚
    等語綦詳，並提出亞昌公司員工基本資料表1 份為佐，惟其
    復證述：面試之際，伊所提到之家庭狀況內容係關於伊幫他
    人作保，為恐連累家人，因而離婚等，而上開員工基本資料
    表係面試翌日，伊去上班時才填寫，伊雖係當著被告甲○○
    面前填載內容，但係由該公司內之小姐收取轉交予被告甲○○，而再度結婚一事，確實未曾向被告甲○○說過等語在卷
    ，考諸證人即同案被告乙○○之證述，除被告甲○○實際上
    是否有經手上開員工基本資料表，而得閱讀該員工資料表登
    載之內容已非無疑外，亦僅能推知被告甲○○知悉同案被告
    乙○○因為私人債務問題，而與配偶離婚，尚無法證明被告
    甲○○是否知情同案被告乙○○與配偶丙○○之離婚可能係
    出於通謀虛偽意思表示而離婚無效，況且被告甲○○非係熟
    捻法律之人，更無法期待被告甲○○得明確區別同案被告乙○○法律效力上離婚效力發生與否，而同案被告乙○○對於
    再婚一事，亦不曾明確告知被告甲○○，業如上述，是被告
    甲○○實難得知於上揭時間同案被告乙○○係有配偶之人，
    因此對被告甲○○自不能逕以相姦罪相繩。
五、綜上所論，尚無法證明被告甲○○知悉同案被告乙○○係有
    配偶之人，此外，本院複查無其他積極證據足認被告甲○○
    有檢察官所指之上述犯行，揆之首開說明，自應為無罪之諭
    知。
據上論斷，應依刑事訴訟法第299 條第1 項前段、第301 條第1
項，刑法第239 條後段、第41條第1 項前段，判決如主文。
本案經檢察官黃俊華到庭執行職務。
中    華    民    國    99    年    2     月    25    日
                  刑事第五庭審判長  法  官   潘政宏
                                    法  官   劉淑玲
                                    法  官   江春瑩
以上正本證明與原本無異。
如不服本判決應於收受判決後10日內向本院提出上訴書狀，並應
敘述具體理由。其未敘述上訴理由者，應於上訴期間屆滿後20日
內向本院補提理由書( 均須按他造當事人之人數附繕本) 「切勿
逕送上級法院」。
                                    書記官   羅婉榕
中    華    民    國    99    年    2     月    26    日
附錄本件論罪科刑法條全文
中華民國刑法第239 條（通姦罪）
有配偶而與人通姦者，處1 年以下有期徒刑。其相姦者亦同。

司法院資訊處製作；財團法人民間司法改革基金會備份。
